臺灣高等法院臺中分院刑事判決　　　　 94年度上易字第315號
上　訴　人
即　被　告　戊○○　男　36歲.
　　　　　　　　　　身分證統一.
　　　　　　　　　　住新竹縣竹.
上列上訴人因竊盜案件，不服臺灣苗栗地方法院92年度易緝字第
7號中華民國93年12月3日第一審判決（起訴案號：臺灣苗栗地方
法院檢察署89年度偵字第1311號），提起上訴，本院判決如下：
    主　　　文
原判決撤銷。
戊○○無罪。
    理 　　 由
一、本件公訴人之公訴意旨略以：本案上訴人即被告戊○○（以
    下簡稱為被告）於民國（下同）八十八年十月一日與丙○○
    （另經檢察官為不起訴處分確定），訂立整地契約，雙方約
    定戊○○為丙○○整理苗栗縣竹南鎮○○段海口小段八七三
    、八七四、八七五地號等三筆土地（此三筆土地係丙○○之
    父丁○○向台灣土地銀行承租，並交由丙○○耕種），詎被
    告戊○○竟乘此機會，以每日新台幣（下同）八千元之代價
    僱用二不詳姓名之人，分別駕駛挖土機與不詳車號之大卡車
    ，三人意圖為自己不法之所有，並基於概括之犯意，自八十
    八年十月一日起，至同年十二月三日止，由被告戊○○負責
    盜採事宜，在現場監督，並由其中一人駕駛挖土機將前開地
    號土地之砂土挖取後，由另一人駕駛不詳車號之大卡車，載
    運至苗栗縣竹南鎮○○段九○七、九○八、九○九地號被告
    戊○○所經營之砂石場置放，連續竊取上開土地上之砂土，
    合計面積有○．五四六二公頃，數量約有六千五百五十四立
　　方公尺。嗣於八十八年十二月三日上午十時許，為丁○○與
　　其子陳文芳巡視上開土地時當場發現上情，並報警循線查獲
　　，經被害人丁○○提出告訴，因認被告涉犯刑法第三百二十
　　一條第一項第四款之結夥三人以上竊盜罪嫌。
二、惟按犯罪事實應依證據認定之，無證據不得認定犯罪事實；
    又不能證明被告犯罪者，即應諭知被告無罪之判決，此於刑
    事訴訟法第一百五十四條第二項、及同法第三百零一條第一
    項分別定有明文。又事實之認定，應憑證據，如未能發現相
    當證據，或證據不足以證明，自不能以推測或擬制之方法，
    以為裁判基礎（最高法院著有四十年度臺上字第八六號判例
    參照）。另按認定犯罪事實，所憑之證據，雖不以直接證據
    為限，間接證據亦包括在內，然無論直接或間接證據，其為
    訴訟上之證明，須於通常一般之人均不致於有所懷疑，而得
    確信其為真實之程度者，始得據之為有罪之認定，倘其證明
    尚未達到此一程度，而有合理性懷疑之存在時，即無從為有
    罪之認定，此亦有最高法院七十六年度臺上字第四九八六號
    判例可資參照。另刑事訴訟法第一百六十一條已於九十一年
    二月八日修正公布，其第一項規定：檢察官就被告犯罪事實
    ，應負舉證責任，並指出證明之方法。因此，檢察官對於起
    訴之犯罪事實，應負提出證據及說服之實質舉證責任。倘其
    所提出之證據，不足為被告有罪之積極證明，或其指出證明
    之方法，無從說服法院以形成被告有罪之心證，基於無罪推
    定之原則，自應為被告無罪判決之諭知，最高法院亦著有九
    十二年度臺上字第一二八號判例可資參照。
三、本案公訴人指訴被告涉犯刑法第三百二十一條第一項第四款
    之結夥三人以上竊盜罪，係以：被告確實有在上開三筆土地
    開挖，除據被告於警訊自承不諱外，並經同案被告丙○○、
    甲○○到庭供述屬實，且有拍攝現場被挖採情形之照片十三
    張可資佐證，依據現場因下雨而積水成潭情形，顯非有秩序
    之整地，同案被告丙○○亦供稱不知因何土地會被愈整愈低
    ，足見上開土地之開挖，與被告及丙○○當時之約定不符，
    應係將前開土地之砂石外運，證人陳文芳亦到庭證述當日與
    其父即告訴人丁○○一起巡視田地，有看到被告在上開三筆
    土地上面開挖，及司機將所挖採之砂石載到西濱公路旁邊之
    砂石場等情形，核與告訴人丁○○指訴之情節相符，經公訴
    人到上開砂石場履勘，上開地點亦確堆有砂石，足證被告有
    將砂土外運等情，為提起本件公訴之依據。
四、惟本案被告於原審及本院審理時，雖均坦承確有於前開時、
    地挖取砂土，並交由大卡車司機，將之載運至伊在苗栗縣竹
    南鎮○○段九○七、九○八、九○九地號所經營之砂石場置
    放之情事，但被告於原審及本院審理時，均否認有何犯罪情
    事，並均以：伊與丙○○所訂定之整地契約，本約定在上開
    三筆土地挖取一公尺深之沙地放在旁邊，再回填可供耕種之
    砂土，後來丙○○同意將上開已被挖取之砂土賣給伊二十萬
    元，伊才交由大卡車司機外運，並非竊盜等語。
五、經查：本案公訴人雖依據同案被告丙○○、及本案被告之供
    述，認其等二人之間，於前開時間，就苗栗縣竹南鎮○○段
    海口小段八七三、八七四、八七五地號等三筆土地簽訂有整
    地契約，惟此部分認定為本院所不採，理由如下：
（一）苗栗縣竹南鎮○○段海口小段八七三、八七四、八七五地
      號等三筆土地，係同案被告丙○○之父即本案告訴人丁○○向台灣土地銀行所承租之土地，此情業據告訴人丁○○
      於偵、審中指訴甚詳，並有財政部國有財產局臺灣中區辦
      事處新竹分處八十九年二月十五日台財產中新二第八九○○○○○八八八號函（偵卷五頁）、及國有耕地租賃契約
      （偵卷第十六頁）、土地登記簿謄本（偵卷十八至二○頁
      ）在卷可稽。依據本案告訴人丁○○於偵、審中所指訴及
      證述：「（原來田）是半泥土砂混合，後來被挖才積水，
      以前有插秧，田本來實際是我在種，丙○○只是幫忙看而
      已，丙○○沒有跟我說要整地，我不清楚」（偵卷一二七
      頁）、「（那塊地）七、八十萬元也整不到」、「我會經
      常開車到那邊看」、「（八十八年報警抓人之前）大約一
      個月左右，（我有到過現場）」、「那年（八十八年）還
      是有種稻，是丙○○種的」、「（那塊地鹽份）不會（很
      高），改稱多少有一點，我把土地交給丙○○耕作以前，
      我有再填過土」（原審三一○至三一三頁）等語觀之，本
      案告訴人丁○○於案發前，雖已將上開三筆土地交給丙○○耕作，但其仍會定期到上開三筆土地巡視。本案告訴人
      丁○○既為上開三筆土地之實際承租人，雖有將上開三筆
      土地交給丙○○耕作，但仍會定期到上開三筆土地巡視，
      而丙○○於原審法院證述整地所需之七、八十萬元，又需
      向告訴人丁○○拿取（見原審卷宗第三○三頁），在此情
      形，如同案被告丙○○要花費七、八十萬元之巨資整地，
      豈有事先未向告訴人丁○○告知，致告訴人丁○○全然不
      知此情之理？
（二）丙○○雖於原審法院證稱：整地要花費七、八十萬元，如
      無現金，因其金錢在一百萬元以內均放在其父丁○○那邊
      ，可向丁○○拿取等語（見原審卷宗第三○二。三○三頁
      ），惟丁○○於原審法院作證時，卻否認有收取丙○○之
      任何金錢，並證稱其亦無錢可供丙○○整地（見原審卷宗
      第三一○頁）。足證丙○○就整地所需經費來源之供述不
      實。另依據當時及目前國內農作收益情形，除非具特別經
      濟價值之農作物，否則一般之農作之收益情形不佳，此係
      無可否認之事實。且本案告訴人丁○○所承租之上開三筆
      土地，如未再續約，其租期至九十一年十二月三十一日即
      已屆滿，此情亦有國有耕地租賃契約書（偵卷第十六頁）
      在卷可稽。縱會延期，本案告訴人丁○○另有其他子女，
      其是否永遠將此三筆土地均交給丙○○耕作，亦屬未定。
      在此情形，謂丙○○願意花費七、八十萬元之代價整地耕
      作，已違常情。如其願意花費七、八十萬元之代價整地，
      其對於整地之後要栽種之農作物，應不至未預先考量。詎
      其於偵查中供稱整地係要種玉米、疏菜（見偵卷第一二八
      頁），於原審則改稱：整地是為了讓稻子種的更好（見原
      審卷宗第二一四頁），且其證稱：土地太鹹不能種值乙節
      ，復與本案告訴人丁○○在原審之證詞不符，並與卷附照
      片顯示鄰地尚有種稻不合（見偵查卷宗七三至七五頁、原
      審九八至一○○頁所附照片）。
（三）再稽之上開三筆土地現場，未見有可供種植之回填土，其
      開挖情形亦不規則，部分並有公訴人所指：因下雨而積水
      成潭之情形，有檢察官履勘現場筆錄、原審法院履勘現場
      筆錄、及所拍攝照片在卷可憑等情，本案被告及同案被告
      丙○○於偵、審中，供、證其等二人之間，於前開時間，
      就苗栗縣竹南鎮○○段海口小段八七三、八七四、八七五
      地號等三筆土地簽訂有整地契約乙節，為本院所不採。至
      於本案被告嗣後向警局所提出並經丙○○於八十八年十二
      月三十日在警局簽名證明之整地合約書（偵卷第十七頁）
      ，既係事後於八十八年十二月二十一日提出，且除載述每
      日工資八千元外，對於如何整地、如何回填土壤均未約定
      ，被告與丙○○至有為免受追訴，而於事後共同杜撰上開
      契約之虞，不足為其等二人之間有簽訂整地契約之證明。
六、再查，本案被告於前開時間，就苗栗縣竹南鎮○○段海口小
    段八七三、八七四、八七五地號等三筆土地，雖未與同案被
    告丙○○簽訂有整地契約，惟同案被告丙○○應有將上開三
    筆土地之沙土賣給被告，被告才因而挖取外運，本院為此認
    定之理由如下：
（一）本案告訴人丁○○係於八十八年十二月三日上午十時許，
      與其子陳文芳巡視前開三筆土地時，即發現被告在上開地
      點挖取沙土外運，當時被告即向告訴人丁○○坦承沙土係
      其挖取外運，告訴人丁○○並於八十八年十二月十四日即
      向警局正式提出刑事告訴，此有本案告訴人丁○○之警訊
      筆錄在卷可憑（見偵卷第十四頁）。而上開苗栗縣竹南鎮
      ○○段海口小．五段八七三、八七四、八七五地號等三筆
      土地，依其沙土被挖取之情形，並非整地，其說明有如前
      述，此情亦一視即明。詎丙○○於八十八年十二月三十日
      到警局應訊時，尚供述：「丁○○是我父親，而該筆農地
      是我父親名下，但均是他交給我在耕種使用的」、「（土
      地被人毀損及盜挖）我當然知道，但並不是毀損、盜挖土
      地，是我僱人前往整理農地要種植農作物，才將砂地與農
      土變更，我父親可能誤解而來告訴的」、「我是於八十八
      年十月一日與戊○○在其土木包工處，談好由其承包整理
      農地，言明每日八千元僱用挖土機一部及一司機在場整理
      」、「我當日有到現場，但看見我父親在場而不敢下去與
      他說明，後來回家有被父親罵我說被人竊挖砂土，我告知
      是因土地上長滿雜草我整理了好幾天沒法子，才為了好種
      耕而僱人比較快，當時我父親就無話可說，誰知他就在我
      弟弟們指使下，來告訴」、「他完全沒有挖取該地砂土運
      走，因我經常有在農地監視，不可能被偷挖走的」等語（
      見偵卷十二、十三頁）。如本案被告並非向丙○○購買沙
      土進因而挖取外運，丙○○於上開警訊指訴被告犯罪已嫌
      不及，豈會在警訊供述被告未將沙土挖取外運之不實事項
      ？
（二）再同案被告丙○○雖於偵訊供述：「去年八、九月間，我
      請戊○○幫我整地，一天八千元代價請他整地」、「（該
      地何人挖的）我不知道，我沒去看施工，只有帶戊○○去
      看一次，說明如何整地，之後我即沒有再去看，我到外地
      工作」、「（我回來看時）整理平平的，至於他有無挖，
      我不知道．．．．．．」、「我只叫他們整地，我就去做
      工」、「我不知道（為何土地會被愈整愈低），我人在工
      作．．．．．．」等語（偵卷八一、八二、一二三、一二
      八頁），公訴人亦據其供述而對丙○○為不起訴處分確定
      。惟丙○○上開供述，非但與其在警訊供稱：其經常有在
      農地監視乙情有違，且經原審法院以證人之身分傳訊，其
      亦證稱：「（整地期間）約三、四天或一星期去看一次」
      、「我有去現場看二、三次．．．．．．」等語（原審卷
      宗第三○四、三○五頁）。再，本案被告辯稱其以二十萬
      元向丙○○購買上開田地之沙土，業已先後簽發二張面額
      各五萬元之支票（其中一張已經丙○○兌領，另一張因案
      發而止付）給丙○○乙節，除據丙○○於原審法院證述有
      此事實（見原審卷宗第二九六頁）之外，並有富邦商業銀
      行新竹分行九十二年九月二日富銀新字第○○一七四號函
      及隨函撿送之支票影本、以及保證責任苗栗縣竹南信用合
      作社九十二年九月九日竹南信社字第八七六號函在倦可證
      （見原審卷宗第一一九至一二三頁）。足證被告此部分所
      辯，確屬真實。如丙○○於前開時間，就苗栗縣竹南鎮○○段海口小段八七三、八七四、八七五地號等三筆土地，
      有與被告簽訂有整地契約，丙○○並預估整地費用為七、
      八十萬元，則在被告已有整地，而丙○○未付分文之情形
      下，上開購買沙土費用日後扣抵即可，被告要無另依挖取
      沙土情形，而分次簽發支票支付購買沙土費用之理。依據
      上開各情，同案被告丙○○雖於偵訊之上開供述，顯係為
      脫免本身刑責，而為不實之供述，不足為不利於被告認定
      之證據。
（三）再徵之丙○○於本院審理時，亦再證稱被告所簽發而交付
      之二張支票，確係為向其購買沙土而簽發，本院認丙○○
      應有將上開三筆土地之沙土賣給被告，被告才因而挖取外
      運。
七、末查，苗栗縣竹南鎮○○段海口小段八七三、八七四、八七
    五地號等三筆土地，雖係丙○○之父即本案告訴人丁○○向
    台灣土地銀行所承租之土地，但本案告訴人丁○○在案發之
    前，即將上開三筆土地交給丙○○耕作，此係丙○○、丁○○二人所證述，並經公訴人是認無誤之事實。丙○○既係上
    開三筆土地之實際使用人，本案亦無確切之證據足以證明被
    告知悉上開三筆土地係屬台灣土地銀行所有，丙○○並於本
    院證述其未向被告告知此情，則被告向上開三筆土地之實際
    占用使用人即丙○○支付價金購買沙土，其是否有為自己不
    法所有之意圖、或有乘人不知之竊取沙土行為，自均無法遽
    為不利於被告之認定。至於被告與丙○○事後縱有杜撰整地
    契約並提出據以為辯之情事，惟此係在本案告訴人丁○○提
    出告訴之後，當時被告已被訴究，且丙○○明知上開土地非
    其父所有仍盜賣沙土之事證明顯，二人同有為免受追訴，而
    於事後共同杜撰上開契約之動機，尚不足據以認定被告於行
    為時，即知丙○○對於上開土地之沙土並無處分權。如再參
    酌被告除簽發自己名義之支票交付丙○○之外，並長期親在
    現場挖取沙土各情，再別無其他不利於被告之積極證據之情
    形下，本案尚無從為被告有公訴人所指訴竊盜犯行之認定。
八、綜合上述，本案尚無確切之證據足以證明被告有公訴人所指
    訴之加重竊盜犯行，其犯罪不能證明，依據前開說明，自應
    為被告無罪之諭知，原審判決認定被告有罪而予以論罪科刑
    ，尚有未合。是本案被告上訴指摘原審判決對其論罪科刑不
    當，其上訴為有理由，應由本院將原審判決撤銷，並為被告
    無罪之判決。
九、據上論斷，應依刑事訴訟法第三百六十九條第一項前段、第
    三百六十四條、第三百零一條第一項，判決如主文。
本案經檢察官乙○○到庭執行職務。
中　　華　　民　　國　　94　　年　　6 　　月　　22　　日
                  刑事第三庭  審判長法　官　江　錫　麟
                  　　　　　　　　　法　官　胡　忠　文
                  　　　　　　　　　法　官　廖　柏　基
上列正本證明與原本無異。
不得上訴。
　　　　　　　　　　　　　　　　　　書記官　詹　錫　朋
中　　華　　民　　國　　94　　年　　6 　　月　　23　　日
　　　　　　　　　　　　　　　　　　　　　　　　　　　Ｉ
